臺灣高等法院民事判決
                                      107年度上字第502號
上  訴  人  陳基萬
訴訟代理人  杜俊謙律師
複  代理人  陳明煥律師
被  上訴人  陳寶蓮
            陳其志
共      同
訴訟代理人  李怡卿律師
上列當事人間請求損害賠償事件，上訴人對於中華民國107年3月
9日臺灣桃園地方法院105年度訴字第2343號第一審判決提起上訴
，並為訴之追加，本院於108年12月4日言詞辯論終結，判決如下
：
    主      文
上訴、追加之訴及假執行之聲請均駁回。
第二審及追加之訴訴訟費用由上訴人負擔。
    事實及理由
壹、程序方面：
    按訴之變更或追加，非經他造同意，不得為之，但請求之基
    礎事實同一者，不在此限，民事訴訟法第446條第1項、第25
    5條第1項第2款分別定有明文。上訴人於原審原依兩造間委
    任關係、兩造及訴外人陳明珠於民國102年1月12日簽立之遺
    產分割協議書（下稱102年1月協議書）、上訴人與被上訴人
    陳其志於102年7月28日簽立之協議書（下稱102年7月協議書
    ）約定，請求被上訴人連帶給付其可分配訴外人陳呂美惠之
    遺產新臺幣（下同）292萬7,515元本息。嗣於本院追加民法
    第767條第1項前段、第179條為請求權基礎（本院卷第522頁
    ），上訴人雖主張其僅補充事實上或法律上之陳述等語。惟
    當事人、訴訟標的及訴之聲明為訴之三要素，其一有變更、
    追加之情形，即屬訴之變更、追加。上訴人於原審並未依民
    法第767條第1項前、第179條規定為請求，其於本院追加民
    法第767條第1項前段、第179條規定為請求權基礎，其訴訟
    標的及事實理由已有增加，上訴人上開主張為無可採。又被
    上訴人雖不同意上訴人為訴之追加，然經核上訴人所為訴之
    追加與原訴之主張，均係本於被上訴人應否就陳呂美惠之遺
    產連帶給付292萬7,515元予上訴人之同一基礎事實，揆諸上
    開說明，應予准許。
貳、實體方面：
一、上訴人主張：訴外人即兩造母親陳呂美惠於101年11月1日死
    亡，其繼承人為陳其志、上訴人、陳明珠、被上訴人陳寶蓮
    （訴外人謝阿碧因出養而無繼承權）。兩造及陳明珠於102
    年1月12日就陳呂美惠之遺產協議分割，並簽立102年1月協
    議書，約定由陳明珠分配50萬元後，剩餘遺產由兩造均分，
    上訴人與陳其志復於102年7月28日簽立102年7月協議書。又
    陳其志於擔任陳呂美惠監護人期間，及陳寶蓮持有陳呂美惠
    之農會、郵局存摺、印章期間，共同盜領陳呂美惠名下帳戶
    如附表1編號10所示之金錢，合計1,250萬3,600元，該部分
    款項應列入陳呂美惠之遺產，扣除給付予陳明珠之50萬元，
    陳呂美惠之遺產總額應如附表1所示合計為2,052萬2,067元
    ，兩造每人可受分配金額為684萬689元。爰依民法第541條
    第1項、第2項、第542條、第544條、102年1月、102年7月協
    議書，請求被上訴人連帶給付292萬7,515元，並加計自起訴
    狀繕本送達翌日起算之法定遲延利息。（原審為上訴人敗訴
    之判決，上訴人不服，提起上訴，並為訴之追加。至原審判
    命陳其志移轉所有權登記部分，未據陳其志聲明不服，該部
    分非本院審理範圍）。並為上訴及追加聲明：㈠原判決關於
    駁回上訴人後開第2項之訴部分廢棄。㈡被上訴人應連帶給付
    上訴人292萬7,515元，及自起訴狀繕本送達翌日起至清償日
    止，按週年利率5%計算之利息。㈢願供擔保，請准宣告假執
    行。
二、被上訴人則以：兩造間並未成立委任關係，又兩造協議分割
    之陳呂美惠遺產總額為858萬6,807元，扣除附表2所示自該
    遺產支出費用328萬9,033元，兩造每人可分配金額176萬5,9
    25元，又上訴人已自陳呂美惠之遺產取得90萬536元，且上
    訴人積欠被上訴人、陳明珠、謝阿碧之債務共109萬元，經
    抵償後，上訴人已無餘額可請求等語，資為抗辯。並於本院
    聲明：㈠上訴、追加之訴及假執行之聲請均駁回。㈡如受不利
    之判決，願供擔保，請准宣告免為假執行。
三、上訴人主張陳呂美惠於101年11月1日死亡，其繼承人為陳其
    志、上訴人、陳明珠、陳寶蓮（謝阿碧因出養而無繼承權）
    。兩造及陳明珠於102年1月12日簽立102年1月協議書，上訴
    人與陳其志於102年7月28日簽立102年7月協議書等情，業據
    其提出財政部北區國稅局遺產稅免稅證明書、102年1月、10
    2年7月協議書為證（原審卷一第6至9頁），為被上訴人所不
    爭，自堪信為真實。上訴人復主張陳呂美惠之遺產2,052萬2
    ,067元應由兩造均分，上訴人可分得遺產684萬689元，其得
    請求被上訴人連帶給付292萬7,515元本息等語，則為被上訴
    人所否認，並執前詞置辯。經查：
  ㈠陳呂美惠之遺產經兩造及陳明珠協議分割之範圍為何？上訴
    人得否逕將附表1編號10所示款項列入陳呂美惠之遺產計算
    ，並請求被上訴人連帶給付按其應繼分1/3可受分配之金錢
    ？
  ⒈按繼承人有數人時，在分割遺產前，各繼承人對於遺產全部
    為公同共有，而各公同共有人之權利，及於公同共有物之全
    部，故各公同共有人對於公同共有物無應有部分可言，此觀
    民法第1151條及第827條第2項之規定即明。又應繼分係各繼
    承人對於遺產之一切權利義務，所得繼承之比例，並非對於
    個別遺產之權利比例。於遺產分割前，遺產屬全體繼承人公
    同共有，無應繼分可言，各繼承人尚不得按其應繼分行使權
    利。
  ⒉上訴人主張陳呂美惠死亡後，遺有附表1編號1至9所示之財產
    ，兩造及陳明珠於102年3月11日協議將附表1編號1所示土地
    分割為陳其志所有，於102年1月12日就附表1編號4至8所示
    存款協議分割，為兩造所不爭（本院卷第451、503頁），並
    有102年3月11日協議書（下稱102年3月協議書）、102年1月
    協議書附卷可佐（本院卷第171頁、原審卷一第8至9頁）。
    又上訴人主張附表1編號10所列被上訴人提領陳呂美惠名下
    帳戶之款項合計1,250萬3,600元亦為陳呂美惠之遺產等語，
    則為被上訴人所否認，並抗辯陳呂美惠名下桃園縣龜山鄉農
    會山福分部帳戶存款經兩造及陳明珠協議分割之遺產金額為
    61萬2,384元及104萬5,164元（本院卷第515、523頁），此
    經上訴人於原審確認無誤（原審卷二第18頁），而附表1編
    號10第㉝至㊹關於陳呂美惠名下龜山鄉民安街郵局、華南商業
    銀行龜山分行、台灣企銀東桃園分行帳戶經兩造協議分割之
    遺產金額則均如102年1月協議書即附表1編號4至8所示，亦
    為上訴人於原審所不爭（原審卷二第18頁）。則除附表1編
    號1所示土地外，兩造及陳明珠協議分割之陳呂美惠遺產應
    為附表1編號2至9所示款項，及桃園縣龜山鄉農會山福分部
    存款61萬2,384元、104萬5,164元，合計858萬6,807元（1,0
    51,000元+1,410,375元+373,136元+804,022元+500,000元+1
    ,190,726元+500,000元+1,100,000元+612,384元+1,045,164
    元=8,586,807元）。附表1編號10所示款項除桃園縣龜山鄉
    農會山福分部存款61萬2,384元、104萬5,164元外，既未經
    兩造及陳明珠協議分割，依上開說明，縱該部分應屬陳呂美
    惠之遺產，亦係兩造及陳明珠公同共有，上訴人自不得逕將
    該部分款項列入陳呂美惠之遺產計算，並按其應繼分行使權
    利，請求被上訴人連帶給付按其應繼分1/3可受分配之金錢
    ，其主張加計附表1編號10所示款項，陳呂美惠之遺產總額
    應為2,052萬2,067元，其得請求被上訴人連帶給付其可受分
    配金額684萬689元，為無可採。
  ㈡上訴人就陳呂美惠之遺產已協議分割部分可受分配之金額為
    何？
    兩造及陳明珠於102年1月12日協議分割陳呂美惠遺產時，上
    訴人可受分配之遺產金額為112萬2,628元【（373,136元+80
    4,022元+500,000元+1,190,726元+500,000元）÷3=1,122,62
    8元】，固有102年1月協議書在卷可稽（原審卷一第8至9頁
    。然兩造就陳呂美惠名下帳戶存款所為遺產協議分割之總金
    額為858萬6,807元，已如前述，顯見102年1月協議書僅係兩
    造對於陳呂美惠之部分遺產為初步協議，非謂上訴人即可依
    該協議書取得遺產112萬2,628元。又兩造均不爭執附表2編
    號1、2所示醫療、代書等費用合計255萬1,433元（2,490,43
    3元+61,000元=2,551,433元）應自陳呂美惠之遺產支出（本
    院卷第451、503頁）。另附表2編號3之保留公款30萬元、編
    號4之陳呂美惠生前表示遺贈陳蕾、陳昕各20萬元、編號5之
    贈與謝阿碧之小孩結婚嫁妝3萬7,600元部分，亦經證人陳明
    珠於原審證稱：陳呂美惠住院時有請假回家，她有講到要以
    遺產給陳蕾、陳昕金錢，陳呂美惠過世後，大家都同意自陳
    呂美惠之遺產提撥各20萬元給陳蕾、陳昕，及贈與謝阿碧3
    萬7,600元作為陳呂美惠包給謝阿碧小孩結婚之禮金，另有
    協議提撥公款30萬元作為陳呂美惠對外之紅白帖支出等語（
    原審卷二第35頁反面、第36頁），證人謝阿碧於原審證稱：
    結算陳呂美惠遺產時，上訴人有同意給陳蕾、陳昕各20萬元
    嫁妝，及我兩個小孩結婚之禮金3萬7,600元，且因陳呂美惠
    之人面很廣，所以大家同意遺產保留公款30萬元供左鄰右舍
    有婚喪喜慶時使用等語（原審卷二第39頁正反面）。被上訴
    人抗辯附表2編號2至5所示費用等合計73萬7,600元（300,00
    0元+400,000元+37,600元=737,600元）應自陳呂美惠之遺產
    支出，即非無據。經扣除，陳呂美惠所餘遺產為529萬7,774
    元（8,586,807元-2,551,433元-737,600元=5,297,774元）
    ，再由兩造均分，上訴人可受分配金額為176萬5,925元（5,
    297,774元÷3=1,765,925元，元以下四捨五入）。至附表1編
    號1所示土地，兩造及陳明珠業於102年3月11日協議分割為
    陳其志所有，兩造按1/3比例均分者僅陳呂美惠所遺存款（
    原審卷一第92頁），於計算上訴人就此可受分配之金額時，
    自不應將該土地價額列入計算，併予敘明。
  ㈢上訴人得否依102年1月、7月協議書及民法第179條規定，請
    求被上訴人連帶給付292萬7,515元？
  ⒈上訴人就陳呂美惠之遺產已協議分割部分可受分配金額為176
    萬5,925元，固如前述。惟陳寶蓮以陳呂美惠之遺產為上訴
    人代償債務或以該遺產先行給付上訴人之金額，共計52萬6,
    000元（23,000元+33,000元+30,000元+10,000元+10,000元+
     30,000元+5,000元+150,000元+30,000元+180,000元+5,000
    元+20,000元=526,000元），復於102年8月12日以該遺產匯
    款18萬9,000元予上訴人，有陳寶蓮書立之字據、華南商業
    銀行匯款回條聯附卷可佐（原審卷一第114頁、第83頁）。
    上訴人對於上開代償及已領取之遺產金額並不爭執，僅主張
    陳寶蓮為其代償債務部分已於102年1月協議書簽立時，以其
    少分配遺產金額作為清償等語，然102年1月協議書並未記載
    上訴人所辯之內容，上訴人對此復未能舉證以實其說，其此
    部分主張要非可取。則扣除上開金額後，上訴人就陳呂美惠
    之遺產可受分配金額剩餘105萬925元（1,765,925元-526,00
    0元-189,000元=1,050,925元）。
  ⒉再者，上訴人於100年7月25日向陳寶蓮借款7萬元，並由陳寶
    蓮為其代繳水電費用3萬5,536元，其另於100年7月28日、10
    3年5月2日向陳其志借款27萬元、30萬元，有桃園縣龜山鄉
    農會匯款申請書附卷可憑（原審卷一第84、143頁），且為
    上訴人所不爭。上訴人雖主張上開借款及代繳水電費用部分
    已於102年1月協議書簽立時，以其少分配遺產金額作為清償
    等語，然102年1月協議書並無此記載，上訴人對此復未能舉
    證以實其說，其此部分主張為不足採。又上訴人另向陳其志
    借款40萬元，為其所是認（本院卷第446頁），而其主張該4
    0萬元借款業已清償，僅提出2次各清償1萬元之匯款紀錄（
    原審卷二第64、65頁），並無其他舉證，被上訴人抗辯上訴
    人尚欠陳其志38萬元借款，應屬可採。參以上訴人於本件起
    訴時即表明將其積欠被上訴人之債務扣除後，被上訴人再給
    付其可受分配之陳呂美惠遺產餘額（原審卷一第4頁）。經
    扣除其積欠陳寶蓮之借款及代繳水電費用10萬5,536元（70,
    000元+35,536=105,536元），及陳其志借款之95萬元（270,
    000元+300,000元+380,000元=950,000元）後，上訴人對被
    上訴人並無遺產餘額可請求（1,050,925元-105,536元-950,
    000元=-4,611元）。
  ⒊102年1月協議書雖記載上訴人可分配陳呂美惠之遺產112萬2,
    628元，然該協議書僅係兩造對於陳呂美惠之部分遺產為初
    步協議，且上訴人就陳呂美惠遺產已協議分割部分可受分配
    金額，扣除該遺產支出費用及上訴人積欠被上訴人之債務後
    ，已無餘額，業如前述。上訴人主張其得依102年1月協議書
    ，或以被上訴人未交付陳呂美惠之遺產餘額而受有利益，致
    其受有損害為由，依民法第179條規定，請求被上訴人連帶
    給付292萬7,515元，均屬無據。至102年7月協議書係上訴人
    與陳其志針對陳呂美惠遺留之不動產為協議，並不涉及陳呂
    美惠所遺現金協議分割部分，上訴人依102年7月協議書，請
    求被上訴人連帶給付292萬7,515元，亦屬無據。
  ㈣上訴人得否依民法第541條第1項、第2項、第542條、第544條
    及第767條第1項前段規定，請求被上訴人連帶給付292萬7,5
    15元？
  ⒈上訴人雖主張被上訴人受其委託辦理陳呂美惠之遺產分配，
    卻未將遺產按1/3比例給付而自行占用，被上訴人處理委任
    事務有過失，且屬逾越權限之行為，應將處理委任事務所收
    取之金錢返還或負損害賠償責任云云。惟上訴人對於兩造係
    於何時成立委任關係及委任事務之具體內容乙節，並未舉證
    以實其說，且兩造簽立之102年1月、102年3月及102年7月協
    議書亦僅載明兩造協議分割陳呂美惠遺產之事項（原審卷一
    第7至9頁、本院卷第171頁），並未提及被上訴人受上訴人
    委任處理分配陳呂美惠遺產事務一事，自難認兩造間有成立
    委任關係之合意。則上訴人依民法第541條第1項、第2項、
    第542條、第544條規定，請求被上訴人連帶返還或賠償其29
    2萬7,515元，即屬無據。
  ⒉上訴人固另主張附表1編號1至10為陳呂美惠之遺產，基於繼
    承關係，其對該遺產取得按1/3比例計算之所有權，被上訴
    人侵害其該遺產所有權而須連帶給付292萬7,515元云云。然
    上訴人不得將附表1編號10所示款項（除桃園縣龜山鄉農會
    山福分部存款61萬2,384元、104萬5,164元外）逕列入陳呂
    美惠之遺產，並請求被上訴人連帶給付按其應繼分1/3可受
    分配之金錢，且附表1編號1之土地業經兩造及陳明珠協議分
    割為陳其志所有，上訴人就附表1編號2至9及桃園縣龜山鄉
    農會山福分部存款61萬2,384元、104萬5,164元可受分配金
    額扣除遺產支出費用、積欠被上訴人之債務後，已無餘額，
    均詳前述，自無何人侵害上訴人之所有權可言，上訴人依民
    法第767條第1項前段規定，請求被上訴人連帶給付292萬7,5
    15元，亦非有據。
四、從而，上訴人依民法第541條第1項、第2項、第542條、第54
    4條規定及102年1月、102年7月協議書，請求被上訴人連帶
    給付292萬7,515元，及自起訴狀繕本送達翌日起至清償日止
    ，按週年利率5%計算之利息，為無理由，不應准許。原審為
    上訴人敗訴之判決，核無不合。上訴意旨指摘原判決此部分
    不當，求予廢棄改判，為無理由，應駁回其上訴。又上訴人
    於本院追加依民法第179條、第767條第1項前段規定而為同
    一聲明，亦無理由，應予駁回，其假執行之聲請，亦失所附
    麗，應併予駁回。
五、本件事證已臻明確，兩造其餘之攻擊或防禦方法及所用之證
    據，經本院斟酌後，認為均不足以影響本判決之結果，爰不
    逐一論列，附此敘明。
六、據上論結，本件上訴及追加之訴為無理由，依民事訴訟法第
    449條第1項、第78條，判決如主文。
中　　華　　民　　國　 108　　年　　12　　月　　18　　日
                  民事第十二庭  
                        審判長法  官  陳秀貞
                              法  官  蔡世芳
                              法  官  林哲賢
正本係照原本作成。
如不服本判決，應於收受送達後20日內向本院提出上訴書狀，其
未表明上訴理由者，應於提出上訴後20日內向本院補提理由書狀
（均須按他造當事人之人數附繕本）上訴時應提出委任律師或具
有律師資格之人之委任狀；委任有律師資格者，另應附具律師資
格證書及釋明委任人與受任人有民事訴訟法第466 條之1第1項但
書或第2項（詳附註）所定關係之釋明文書影本。如委任律師提
起上訴者，應一併繳納上訴審裁判費。
中　　華　　民　　國　 108　　年　　12　　月　　18　　日
                              書記官  陳盈真
附註：
民事訴訟法第466條之1（第1項、第2項）：
對於第二審判決上訴，上訴人應委任律師為訴訟代理人。但上訴
人或其法定代理人具有律師資格者，不在此限。
上訴人之配偶、三親等內之血親、二親等內之姻親，或上訴人為
法人、中央或地方機關時，其所屬專任人員具有律師資格並經法
院認為適當者，亦得為第三審訴訟代理人。

附表1：上訴人主張陳呂美惠遺產總額2,052萬2,067元。
項次 種類   國稅局核定價值 上訴人主張 被上訴人抗辯 1 桃園市○○鄉○○段000地號土地   108萬9,208元 陳呂美惠遺產 102年3月11日兩造及陳明珠已簽立遺產分割協議要辦理移轉 2 南山人壽保險金（保單號碼Z000000000）   105萬1,000元 陳呂美惠遺產 陳呂美惠遺產 3 南山人壽保險金（保單號碼Z000000000）   141萬375元 陳呂美惠遺產 陳呂美惠遺產 4 龜山鄉民安街郵局活期存款   37萬3,136元 陳呂美惠遺產 陳呂美惠遺產 5 華南銀行龜山分行活期存款   80萬4,022元 陳呂美惠遺產 陳呂美惠遺產 6 華南銀行龜山分行定期存款   50萬元 陳呂美惠遺產 陳呂美惠遺產 7 台灣企銀東桃園分行活期存款   119萬726元 陳呂美惠遺產 陳呂美惠遺產 8 台灣企銀東桃園分行定期存款   50萬元 陳呂美惠遺產 陳呂美惠遺產 9 陳其志擔任陳呂美惠監護人期間將陳呂美惠定期存款改為陳蕾名義   110萬元 陳呂美惠遺產 陳呂美惠遺產 10 被上訴人自98年2月至101年11月間領取陳呂美惠下列帳戶及金額   合計1,250萬3,600元 陳呂美惠遺產 詳如下述  桃園縣龜山鄉農會山福分部，帳號000-0000-00-00000-0-0部分   共865萬7,500元  ⑴兩造於99年8月5日結算列入陳呂美惠之遺產金額61萬2,384元 ⑵99年9月1日至101年11月1日列入陳呂美惠之遺產金額104萬5,164元 ⑶其餘所列部分均非陳呂美惠之遺產  ① 99年2月2日 42萬元     ② 99年2月26日 47萬元     ③ 99年3月12日 40萬9,500元     ④ 99年6月1日 48萬元     ⑤ 99年11月15日 10萬500元     ⑥ 99年11月26日 40萬元     ⑦ 99年12月31日 7萬元     ⑧ 100年1月11日 41萬元     ⑨ 100年1月28日 48萬元     ⑩ 100年1月31日 49萬元     ⑪ 100年2月25日 48萬元     ⑫ 100年3月30日 38萬元     ⑬ 100年4月15日 4萬元     ⑭ 100年5月25日 16萬元     ⑮ 100年5月25日 4萬元     ⑯ 100年7月29日 4萬元     ⑰ 100年8月26日 5萬元     ⑱ 100年9月15日 49萬元     ⑲ 100年9月16日 22萬7,500元     ⑳ 100年9月30日 10萬元     ㉑ 100年11月1日 10萬元     ㉒ 100年11月28日 10萬元     ㉓ 101年1月4日 12萬元     ㉔ 101年3月12日 20萬元     ㉕ 101年5月3日 110萬元     ㉖ 101年5月14日 20萬元     ㉗ 101年5月31日 10萬元     ㉘ 101年6月22日 10萬元     ㉙ 101年8月29日 20萬元     ㉚ 101年10月8日 10萬元     ㉛ 101年10月31日 30萬元     ㉜ 101年11月1日 30萬元     龜山鄉民安街郵局，帳號00000000000000部分   共33萬7,600元  ⑴此部分陳呂美惠之遺產金額37萬3,136元 ⑵其餘所列部分均非陳呂美惠之遺產  ㉝ 102年7月29日 30萬元     ㉞ 102年10月14日 3萬7,600元     華南商業銀行龜山分行，帳號000000000000部分   共180萬9,000元  ⑴此部分陳呂美惠之遺產金額為定期存款50萬元及活期存款80萬4,022元 ⑵其餘所列部分均非陳呂美惠之遺產  ㉟ 102年2月27日 50萬     ㊱ 102年3月28日 50萬     ㊲ 102年3月28日 80萬9,000元     台灣企銀東桃園分行，帳號000-00-00000-0部分   共169萬9,500元  ⑴此部分陳呂美惠之遺產金額為定期存款50萬元及活期存款119萬726元 ⑵其餘所列部分均非陳呂美惠之遺產  ㊳ 102年4月8日 15萬元     ㊴ 102年4月9日 6萬1,000元     ㊵ 102年6月25日 48萬元     ㊶ 102年7月5日 40萬元     ㊷ 102年7月5日 10萬元     ㊸ 102年7月25日 48萬500元     ㊹ 103年1月8日 2萬8,000元    

附表2： 陳呂美惠之遺產支出費用部分                                            
編號  上訴人主張 被上訴人抗辯 1 醫療費用、喪葬費、手尾錢等經白包收入支付後尚需支出之費用共計249萬433元 同意自陳呂美惠遺產金額扣除 同意自陳呂美惠遺產金額扣除 2 代書費用6萬1,000元 同意自陳呂美惠遺產金額扣除 同意自陳呂美惠遺產金額扣除 3 保留公款30萬元 不同意自陳呂美惠遺產金額扣除 同意自陳呂美惠遺產金額扣除 4 遺贈陳蕾、陳昕各20萬元。 不同意自陳呂美惠遺產金額扣除 同意自陳呂美惠遺產金額扣除 5 贈與謝阿碧之小孩結婚嫁妝3萬7,600元 不同意自陳呂美惠遺產金額扣除 同意自陳呂美惠遺產金額扣除 以上合計328萬9,033元